【裁判字號】    94,重上,129
【裁判日期】    950613
【裁判案由】    第三人異議之訴
【裁判全文】
臺灣高等法院臺中分院民事判決         94年度重上字第129號
上  訴  人  乙○○
訴訟代理人  柳正村  律師
被  上訴人  甲○○○○○○
訴訟代理人  廖志堯  律師
訴訟代理人  陳  寰
上列當事人間返還所有物事件，上訴人對於中華民國94年10月13
日台灣彰化地方法院93年度重訴字第127號第一審判決提起上訴
，本院於95年5月30日言詞辯論終結，判決如下：
    主      文
原判決廢棄。
被上訴人在第一審之訴駁回。
第一、二審訴訟費用由被上訴人負擔。
    事實及理由
一、被上訴人主張：坐落彰化縣二林鎮○○段108-5地號土地上
    建號187號之系爭建物，係由被上訴人吳育有（原名吳金樹
    ）與訴外人劉清井於民國84年間共同設立尚雅建材有限公司
    （以下簡稱為尚雅公司）時所興建之廠房，嗣於尚雅公司解
    散、結束後，系爭建物分派歸由被上訴人取得。上訴人係對
    被上訴人之配偶丙○○（原名陳藝文）有本票准許強制執行
    之執行名義，詎上訴人竟於89年間聲請原法院執行處指封系
    爭建物為丙○○之財產，以之拍賣獲償，迭經被上訴人向原
    審法院執行處聲明異議，仍遭原法院執行處駁回聲明異議，
    嗣原法院於93年11月9日拍賣系爭建物時，因無人應買，而
    交由上訴人承受，並於94年6月20日核發權利移轉證明書，
    及於94年9月27日點交完畢，該強制執行程序已告終結，爰
    依民法第767條、及第962條所有物、及占有物返還請求權法
    律關係，先位聲明訴請上訴人應將系爭建物返還被上訴人；
    及依民法第184條第1項前段侵權行為法律關係，備位聲明訴
    請上訴人應賠償相當於系爭建物於承受時之價格損害新台幣
    （下同）810萬元，及自變更之訴繕本送達翌日即93.12.3起
    至清償日止，按年息百分之五計算之利息等語。
二、上訴人則以：尚雅公司係由丙○○以其所有上開土地作為出
    資，與劉清井所共同設立，再以劉清井所繳納出資額作為資
    金，在上開土地上興建系爭建物，故系爭建物所有權應由尚
    雅公司原始取得，尚雅公司解散後，系爭建物應分歸實際出
    資之丙○○取得，被上訴人既未出資興建系爭建物，亦未出
    資設立尚雅公司，被上訴人並非系爭建物所有權人。又被上
    訴人與丙○○於85年7月間，以丙○○名義，共同將系爭建
    物暨上開土地一併出賣予上訴人，約定價金為13,900,000元
    ，並定有不動產買賣契約書，上訴人亦已依約交付上開買賣
    價金，被上訴人既與丙○○共同將系爭建物出賣予上訴人，
    即負有交付系爭建物之義務，自不得再請求返還系爭建物等
    語。關於備位之訴部分，上訴人依法院拍賣程序取得系爭建
    物，並無故意或過失，自不負損害賠償責任等語。
三、原審判決上訴人應將系爭建物交還被上訴人。上訴人不服原
    判決，提起本件上訴，於本院聲明，為為判決：(一)原判決廢
    棄。(二)被上訴人在第一審之訴駁回。
四、被上訴人於本院聲明，求為判決：上訴駁回。
五、本件經本院進行協議簡化爭點結果，確認兩造不爭執之事實
    如下：
  (一)系爭建物係尚雅公司於設立之初，由該公司出資興建，並原
    始取得所有權，但未曾依法申請建物所有權第一次登記。
  (二)尚雅公司董事長為被上訴人，訴外人劉清井、洪錦雲為董事
    ，陳建宏、吳明蓉為股東。
  (三)尚雅公司、陳藝文與訴外人劉清井於85年5月24日在彰化縣
    二林鎮調解委員會成立調解，調解書第一點約定：劉清井願
    購買陳藝文所有二林鎮○○段377及378地號上土地二筆，該
    筆土地地上建築物（鐵架）歸劉清井所有。第二點約定：劉
    清井於84年6月1日向陳藝文購買之二林鎮○○段108-5地號
    土地權利範圍二分之一之契約，同意終止並如數退還價金予
    劉清井。第三點約定：雙方就前二項買賣、及公司財務分配
    ，尚雅公司及陳藝文願共付劉清井之投資退款、及土地價款
    共計12,989,319元等語。被上訴人並非該調解書之當事人，
    該調解書內容亦未對系爭建物分配歸屬有任何之約定。（見
    原審卷第51頁）
  (四)尚雅公司業於85年7月23日核准解散登記，並選任被上訴人
    為清算人（見原審卷第138至142頁），惟並尚未向法院聲請
    清算程序，所以尚雅公司法人人格依然存在。
  (五)上訴人以系爭建物為丙○○所有，持原法院88年度票字第
    2638號本票強制執行民事裁定，聲請原法院八十九年度執字
    第8293號聲請強制執行，對系爭建物聲請查封、拍賣，於93
    年11月9日拍賣時，因無人應買，而交由上訴人承受，並經
    原法院執行處於94年6月20日核發權利移轉證明書，及於94
    年9月27日點交完畢，該強制執行程序已告終結。
  (六)系爭建物所坐落之土地即二林鎮○○段108-5地號土地全部
    ，原為債務人陳藝文所有，由上訴人併同系爭建物向法院拍
    賣取得（同上執行事件），並於94年7月21日辦理所有權登
    記完畢（見本院卷第50頁，土地登記謄本）。
  (七)系爭建物業經上訴人於94年11月16日向稅捐稽關申請登記為
    納稅義務人（見本院卷第28頁，房屋稅籍證明書）。
六、兩造上開不爭執之事項，堪信為真實，本院毋庸調查，自得
    採為判決之基礎。惟兩造協議簡化爭點結果，則對下列事項
    爭執之，茲將兩造爭執之點，逐一論述如下：
  (一)尚雅公司係由被上訴人與訴外人劉清井共同設立？或由被上
    訴人之配偶丙○○與訴外人劉清井共同設立？
    被上訴人主張：尚雅公司係由被上訴人與劉清井所共同設立
    等語；上訴人則辯以：尚雅公司的出資應依公司設立登記事
    項卡所載，尚雅公司並非被上訴人與劉清井兩人所共同出資
    成立等語。經查：尚雅公司董事長為被上訴人，訴外人劉清
    井、洪錦雲為董事，陳建宏、吳明蓉為股東一節，已為兩造
    所不爭執，又有尚雅公司設立登記事項卡在卷可証（見原審
    卷第140頁），被上訴人雖提出尚雅公司查核報告書、金山
    建材行營利事業登記證（見原審卷第11頁、109頁）証明尚
    雅公司實際上係其與訴外人劉清井二人共同設立云云，惟上
    訴人對上開查核報告書已否認實質上之真正，被上訴人復未
    能提出其他積極事証以資証明尚雅公司確實僅係其與劉清井
    二人出資之情事，自不足採。又查系爭建物係坐落在被上訴
    人之配偶丙○○所有彰化縣二林鎮○○段108-5地號土地上
    ，上訴人辯以：尚雅公司係由丙○○出土地、劉清井出資所
    成立等語，而劉清井於原審出庭作証時，亦結証稱：「當時
    與我接洽出資成立尚雅公司的人是陳藝文，但原告（指被上
    訴人）與丙○○是夫妻，所以有時候原告也會參與」等語（
    見原審卷第294頁）；又由劉清井於原審提出之證明書亦載
    明：「尚雅公司已經解散，上開土地上建物（指後厝段土地
    上之系爭建物），係分給出資之股東陳藝文」等語（見原審
    卷第287頁），益証被上訴人配偶丙○○確實亦有出資與訴
    外人劉清井成立尚雅公司，被上訴人主張尚雅公司係其與訴
    外人劉清井二人所共同設立云云，自不足採。
  (二)尚雅公司解散後，有無將系爭建物分配、或讓與給被上訴人
    ？被上訴人是否取得系爭建物之事實上處分權？或係由丙○
    ○取得系爭建物之事實上處分權？
    被上訴人主張：系爭建物於尚雅公司解散、結束後，係分派
    予被上訴人，由被上訴人取得事實上處分權。丙○○對系爭
    建物並未取得任何事實上處分權。丙○○與上訴人間雖於85
    年7月15日就系爭建物暨其上所坐落之上開土地，簽訂不動
    產買賣契約，將之出賣予上訴人，但不能因此而認有何取得
    系爭建物之事實上處分權，且該買賣契約亦經法院判決認定
    無效在案。又尚雅公司、陳藝文與劉清井於85年5月24日在
    彰化縣二林鎮調解委員會成立調解後迄今將近十年，劉清井
    及登記名義之股東，均不曾對系爭建物剩餘財產分配為之請
    求，足見系爭建物係分派由被上訴人取得等語。上訴人則辯
    以：系爭建物係由丙○○取得事實上處分權，依上開調解書
    內容、及劉清井於原審之證詞，均未足以証明被上訴人對系
    爭建物有事實上處分權等語。經查：尚雅公司、陳藝文與訴
    外人劉清井於85年5月24日在彰化縣二林鎮調解委員會成立
    調解，調解書第一點約定：劉清井願購買陳藝文所有二林鎮
    ○○段377及378地號上土地二筆，該筆土地地上建築物（鐵
    架）歸劉清井所有。第二點約定：劉清井於84年6月1日向陳
    藝文購買之二林鎮○○段108-5地號土地權利範圍二分之一
    之契約，同意終止並如數退還價金予劉清井。第三點約定：
    雙方就前二項買賣、及公司財務分配，尚雅公司及陳藝文願
    共付劉清井之投資退款、及土地價款共計12,989,319元等語
    。被上訴人並非該調解書之當事人，該調解書內容亦未對系
    爭建物分配歸屬有任何之約定等情，為兩造所不爭執，已如
    上述。又據劉清井於原審結證稱：「此份調解書是因為當時
    尚雅公司要結束時所簽立的。當時有一間大的倉庫與設備因
    為是用我的名義且在我的土地上（指調解書第一點儒香段土
    地），所以歸我負責，另外舊倉庫及擴建部分因為坐落在陳
    藝文的土地上（指調解書第二點後厝段），所以歸陳藝文他
    們」、及「公司解散時，只有簽訂該調解書，並沒有另外再
    開會或其他協商」等語（見原審卷第294、295頁）；再核劉
    清井上開之證明書更載明：系爭建物係分給出資之股東陳藝
    文等語甚詳，由以上事証，均無足証明系爭建物有分歸予被
    上訴人之事實。再丙○○嗣後於85年7月15日將系爭建物、
    及系爭建物所坐落之上開土地一併出賣予上訴人之情，有不
    動產買賣契約書在卷可稽（見原審卷第74至77頁），依該買
    賣契約書第四項約定：「本件買賣土地係田則，乙方（即丙
    ○○）於該地上全部建造房屋，已變更使用。甲方（即上訴
    人）同意維持現狀出租予乙方，自八十五年七月十五日起至
    九十三年七月十四日止，為期八年，租金自八十五年七月十
    五日起每月二萬元，每半年一次前付。租期屆滿乙方應將地
    上建物拆除，回復至農業用地可以辦理移轉登記之狀態為止
    ．．．」等語，由契約內容之約定，上訴人將購買而得之上
    開土地及系爭建物再出租予丙○○一節，足見；上開買賣標
    的物包含系爭建物在內，被上訴人如為系爭建物事實上處分
    權人，何以未在上開買賣契約書中併為出賣人，而卻僅由丙
    ○○為出賣人而已，益徵被上訴人顯未取得系爭建物之事實
    上處分權至明。至被上訴人以丙○○與上訴人先後簽訂之三
    份不動產買賣契約，均載明買賣標的物為二林鎮○○段108
    之5地號土地，並不及於系爭建物，故被上訴人未列名為上
    開契約當事人，又由85年7月14日不動產買賣契約書土地標
    示記載，丙○○僅出賣上開土地之二分之一等語，惟查：上
    訴人與丙○○第一次於85年7月14日訂立之不動產買賣契約
    書 (見原審卷第67至69頁），業據雙方於85年7月15日訂立
    之不動產買賣契約書第7項約定全部作廢（見原審卷第76頁
     ）。被上訴人雖以上訴人與丙○○嗣又於85年10月15日簽
    訂協議書，依該協議書記載：「依85年7月14日買賣契約書
    雙方協議內容而簽訂」等語 (見本院卷第90至92頁)，而否
    認85年7月15日買賣契約書之效力，認85年7月14日之買賣契
    約書仍為有效，惟為上訴人所否認，並以85年10月15日協議
    書係約定丙○○應於三個月內將上開土地及系爭建物出賣，
    並將買賣價金13,900,000元返還予上訴人，因丙○○未能賣
    出，雙方再簽訂倒填日期之85年7月15日買賣合約書，實則
    85年7月15日之合約係於85年10月15日以後所簽訂等語，按
    兩造就上開買賣契約書及協議書簽立日期有如上之爭執，惟
    依上訴人與丙○○於85年7月14日簽訂之不動產買賣契約書
    中特約第三項之約定：買賣標的物含地上物及一切設施在內
    等語 (見原審卷第69頁），則無論係依上訴人主張之85年7
    月15日之買賣契約書、或被上訴人主張之85年7月14日之契
    約書，上訴人與丙○○約定之買賣標的物，均包含系爭建物
    在內，丙○○確為系爭建物事實上處分權人，否則；其如何
    將系爭建物一併出賣予上訴人。至兩造另對上開買賣契約書
    、及協議書約定，究係出賣標的物二分之一權利、或全部權
    利、及價金多寡始合理、以及上開買賣契約因上訴人無自耕
    農身分，嗣經法院判決認定無效等節，核與本件待証事實均
    無關，無礙本院對系爭建物歸屬之認定。綜上；被上訴人尚
    無法証明尚雅公司解散後，其有受分配、或受讓系爭建物之
    事實，被上訴人對系爭建物並無事實上處分權，系爭建物之
    事實上處分權人應為丙○○。被上訴人主張尚雅公司解散後
    ，其受分配、及受讓系爭建物事實上處分權云云，與事實不
    符，委無足取。
  (三)被上訴人得否依民法第962規定請求上訴人返還系爭建物？
    或依民法第184條第1項規定請求損害賠償？
    被上訴人主張：其對系爭建物有事實上處分權，上訴人將系
    爭建物指為其債務人丙○○所有，予以查封拍賣及承受，依
    法應為無效，其無權占有系爭建物，被上訴人自得依民法第
    962條、及184條等規定主張權利等語；上訴人則辯以：上訴
    人係持有丙○○簽發之五百萬元本票，聲請法院裁定准許強
    制執行，該五百萬元本票債權為真正，雖經丙○○提起確認
    本票債權不存在之訴，惟經原法院88年度斗簡字第370號、
    及89年度簡上字第174號判決其敗訴確定，上訴人以該本票
    強制執行裁定聲請原法院查封、拍賣丙○○上開土地及系爭
    建物，係以真實債權所為之查封、拍賣，並無故意或過失侵
    害他人權利之情事，被上訴人依上開法律關係請求返還系爭
    建物、及請求損害賠償，均無依據等語。查上訴人係以原法
    院八十八年度票字第二六三八號民事裁定，聲請原法院八十
    九年度執字第八二九三號強制執行丙○○所有上開土地及系
    爭建物，丙○○雖向原法院提起確認該本票債權不存在之訴
    ，惟業經原法院89年簡上字第174號判決丙○○敗訴確定，
    有該判決書附於原審卷可稽，並為兩造所不爭執（見原審卷
    第251至271頁、及本院卷第64頁反面）。上開強制執行程序
    查封拍賣丙○○上開土地及系爭建物，因無人應買，而交由
    上訴人承受，經原執行法院於94年6月20日核發權利移轉證
    明書，並於94年9月27日點交完畢，解除債務人丙○○之占
    有等情，亦經本院調閱原法院八十九年度執字第八二九三號
    強制執行全卷查明屬實，則上訴人以上開本票裁定為執行名
    義，聲請查封拍賣債務人丙○○所有上開土地及系爭建物，
    係合法行使權利，難認有何故意、或過失之情事；又上訴人
    依法院執行程序合法取得系爭建物所有權，被上訴人對系爭
    建物並無事實上處分權，系爭建物之事實上處分權人應為丙
    ○○一節，已如上述，被上訴人既非系爭建物之事實上處分
    權人，即無權訴請上訴人返還系爭建物；又上訴人依法行使
    其強制執行權利，並無任何故意、或過失侵害被上訴人權利
    之情事，被上訴人本件之主張，與事實有違，洵屬無據。
七、綜上所述；被上訴人本於民法第767條、及第962條所有物、
    及占有物返還請求權法律關係，先位聲明訴請上訴人應將系
    爭建物返還；及依民法第184條第1項前段侵權行為法律關係
    ，備位聲明訴請上訴人應賠償相當於系爭建物於承受時之價
    格損害810萬元暨法定遲延利息，均為無理由，不應准許。
    原審為被上訴人勝訴判決，判決上訴人應將系爭建物交還被
    上訴人，自有未洽，上訴意旨指摘原判決不當，求予廢棄改
    判，為有理由，自應由本院廢棄改判如主文第二項所示。
八、本案事實已臻明確，兩造其餘攻擊防禦方法，不足以影響本
    判決結果，爰不一一論述，併此敘明。
據上論結：本件上訴為有理由，依民事訴訟法第四百五十條、第
七十八條，判決如主文。
中    華    民    國    95    年    6     月    13    日
                    民事第四庭審判長法  官  黃斐君
                                    法  官  陳蘇宗
                                    法  官  張浴美
以上正本係照原本作成。
如對本判決上訴，須於收受判決送達後20日內向本院提出上訴書
狀，其未表明上訴理由者，應於提出上訴後20日內向本院提出上
訴理由書（須按他造人數附具繕本）。
上訴時應提出委任律師為訴訟代理人之委任狀。具有民事訴訟法
第466條之1第1項但書或第2項之情形為訴訟代理人者，另應附具
律師及格證書及釋明委任人與受任人有該條項所定關係之釋明文
書影本。
                                    書記官  郭振祥
中    華    民    國    95    年    6     月    14    日
                                                      Ｂ


司法院資訊處製作；財團法人民間司法改革基金會備份。
